【裁判字號】    99,家訴,347
【裁判日期】    991202
【裁判案由】    代位請求分割遺產
【裁判全文】
臺灣臺中地方法院民事判決            99年度家訴字第347號
原      告  陳黃月
訴訟代理人  陳清泉
被      告  劉金榮
            劉石堂
            劉堂明
            劉金泉
            劉金源
上列當事人間代位請求分割遺產事件，於民國99年11月4 日言詞
辯論終結，本院判決如下：
    主      文
被告就被繼承人劉臺灣所遺如附表所示遺產准予分割，並由被告
各取得應有部分二十分之ㄧ。
訴訟費用由被告各負擔五分之ㄧ。
    事實及理由
甲、程序部分：
壹、按訴狀送達後，原告不得將原訴變更或追加他訴；但該訴訟
    標的對於數人必須合一確定時，追加其原非當事人之人為當
    事人者，不在此限，民事訴訟法第255條第1項第5 款定有明
    文。又按繼承人有數人時，在分割遺產前，各繼承人對於遺
    產全部為公同共有，民法第1151條亦有明定。查本件原告以
    債務人劉金榮及其他繼承人劉石堂、劉堂明、劉金泉、劉金
    源為被告，提起分割遺產訴訟，其訴訟標的對於共同訴訟人
    全體必須合一確定，係屬固有必要共同訴訟。而原告原僅以
    劉石堂、劉堂明、劉金泉、劉金源為被告，嗣於本院民國99
    年9月9日行言詞辯論程序時追加原非當事人之劉金榮為被告
    ，依前揭規定，其訴之追加自屬合法，應予准許。
貳、本件被告均未於言詞辯論期日到場，核無民事訴訟法第 386
    條各款所列情形，爰依原告之聲請，由其一造辯論而為判決
    。
乙、實體部分：
壹、原告起訴主張：
一、被告劉金榮因債欠原告借款，屆期未清償，經原告聲請本院
    發給98年度司促字第21225 號支付命令後，以之為執行名義
    ，向本院聲請強制執行，查封被告劉金榮對被繼承人劉臺灣
    所遺如附表所示6 筆土地之公同共有權利，原告並依本院函
    示辦妥上開土地之繼承登記在案。而被繼承人劉臺灣於91年
    9月15日死亡，留有如附表所示土地，其繼承人為被告5人，
    每人應繼分為 1/5。又如附表所示土地，經查並無不能分割
    之情形，亦無不分割之約定，惟被告劉金榮怠於辦理遺產分
    割登記，故仍為被告公同共有，致原告無法就被告劉金榮所
    繼承之應繼分進行拍賣，為此依民法第242 條、第1164條規
    定，代位被告劉金榮請求裁判分割被繼承人劉臺灣如附表所
    示之遺產等語。並聲明：如主文所示。
貳、被告部分：
一、被告劉金榮未於最後言詞辯論期日到場，惟據其以前到場所
    為之陳述略稱：對原告之請求及所提之分割方案均無意見。
二、被告劉石堂、劉堂明、劉金泉、劉金源部分：均未到庭爭執
    ，亦未提出書狀作何聲明或陳述。
、得心證之理由：
一、按「當事人於言詞辯論時為訴訟標的之捨棄或認諾者，應本
    於其捨棄或認諾為該當事人敗訴之判決」；「訴訟標的對於
    共同訴訟之個人必須合一確定者，適用下列各款之規定：一
    共同訴訟人中一人之行為有利益於共同訴訟人者，其效力及
    於全體；不利益者，對於全體不生效力。…」，民事訴訟法
    第384條、第56條第1項第1 款分別定有明文。本件原告代位
    被告劉金榮請求分割被繼承人劉臺灣之遺產，被告劉金榮同
    意原告之請求，故屬對原告之訴訟標的認諾，惟此認諾之行
    為，顯然不利益於共同訴訟人，依前揭規定，對於全體不生
    效力，本院自不得本於被告劉金榮之認諾，而為被告敗訴之
    判決，合先敘明。
二、原告主張被繼承人劉臺灣於91年 9月15日死亡，被告均為其
    繼承人，應繼分各為 1/5，被繼承人劉臺灣死亡時遺有如附
    表所示之遺產；又如附表所示遺產，經查並無不能分割之情
    形，亦無不分割之約定，惟被告迄未辦理遺產分割登記，而
    被告劉金榮因債欠原告借款債務，業經原告取得執行名義後
    ，向本院聲請強制執行，查封被告劉金榮對被繼承人劉臺灣
    所遺如附表所示遺產之公同共有權利，原告並依本院函示辦
    妥如附表所示土地之繼承登記等事實，業據原告提出財政部
    臺灣省中區國稅局遺產稅免稅證明書、繼承系統表、被繼承
    人遺產清冊一覽表、本院98年度司促字第 21225號支付命令
    暨確定證明書、本院民事執行處98年9月21日、99年2月11日
    、同年7月12日及同年10月4日中院彥民執98司執酉字第1575
    9號函（以上均影本）、地籍圖謄本正本各1件、戶籍謄本影
    本5件、土地登記第二類謄本正本6份為證，且為被告劉金榮
    所不爭執；而被告劉石堂、劉堂明、劉金泉、劉金源對於原
    告主張之前開事實，已於相當時期受合法之通知，而於言詞
    辯論期日不到場，亦未提出準備書狀爭執，依民事訴訟法第
    280條第3項準用同條第1 項之規定，應視同自認，則原告上
    開部分之主張，自堪信為真實。
三、按債務人怠於行使權利時，債權人因保全債權，得以自己之
    名義，行使其權利。又繼承人有數人時，在分割遺產前，各
    繼承人對於遺產全部為公同共有。繼承人得隨時請求分割遺
    產，民法第242 條前段、第1151條、第1164條前段分別定有
    明文。是繼承人欲終止其間之公同共有關係，惟有以分割遺
    產之方式為之。所謂「得隨時請求分割」，依同法第829 條
    及第830條第1項規定觀之，自應解為包含請求終止公同共有
    關係在內，俾繼承人之公同共有關係歸於消滅而成為分別共
    有，始不致與同法第829 條所定之旨趣相左，庶不失繼承人
    得隨時請求分割遺產之立法本旨。次按繼承人自繼承開始時
    ，除本法另有規定外，承受被繼承人財產上之一切權利、義
    務，民法第1148條第1 項前段亦有明定。是繼承人於繼承開
    始後，其對遺產之權利，性質上即為具有財產價值之權利，
    遺產分割請求權，係在繼承之事實發生後，基於繼承權而發
    生，因繼承取得之財產，可供清償債務人之債務，應得依民
    法第242條代位行使。經查：
  (一)被告劉金榮因繼承而取得之對如附表所示土地之公同共有權
    利，在遺產分割析算完畢前，尚無法自一切權利義務公同共
    有之遺產單獨抽離而為執行標的，故應俟辦妥遺產分割，始
    得進行拍賣，故執行法院須待被告已辦妥遺產分割或由原告
    代位提起分割遺產訴訟，俟公同共有關係消滅後，始得對被
    告劉金榮所分得部分執行（臺灣高等法院暨所屬法院98年法
    律座談會民執類提案第21號意旨參照）。
  (二)原告對被告劉金榮之借款債權未獲清償，亦經取得執行名義
    ，聲請本院強制執行，查封被告劉金榮對被繼承人劉臺灣所
    遺如附表所示之土地之公同共有權利，並辦妥上開土地之繼
    承登記，且如附表所示土地並無不能分割之情形，亦無不分
    割之約定，惟因被告劉金榮怠於行使遺產分割請求權，致原
    告無法就被告劉金榮分得部分進行拍賣，則原告為保全其對
    被告劉金榮之債權能獲得清償，自有依民法第242 條之規定
    ，代位行使被告劉金榮之遺產分割請求權，而對其餘被告訴
    請分割被繼承人劉臺灣所遺如附表所示之遺產之必要。故而
    ，原告代位被告劉金榮行使對被繼承人劉臺灣如附表所示遺
    產之分割請求權，為有理由。
四、關於分割方法部分，原告主張被告公同共有被繼承人劉臺灣
    所遺如附表所示土地，應按應繼分比例採取分別共有方式分
    割，而被告劉金榮亦同意原告之請求。至於被告劉石堂、劉
    堂明、劉金泉、劉金源，則未到庭表示意見。而原告所主張
    之前揭分割方案與法無違，且僅係將公同共有改為分別共有
    ，並不損及被告之利益，況被告若取得分別共有，對於所分
    得之應有部分均得以自由單獨處分、設定負擔，反而對於被
    告較為有利；復斟酌被繼承人劉臺灣死亡已逾8 年餘，就其
    所留遺產迄未能分割，為免公同共有關係久延，致影響彼此
    權益，認被告按應繼分比例採取分別共有方式分割較為妥適
    ，爰判決如主文所示。
丙、訴訟費用負擔的依據：民事訴訟法第78條、第85條第1項前
    段。
中    華    民    國    99    年    12    月    2     日
                  家事法庭        法  官  郭妙俐
以上正本係照原本作成。
如對本判決上訴，須於判決送達後20日內向本院提出上訴書狀（
須附繕本）。
如委任律師提起上訴者，應一併繳納上訴審裁判費。
中    華    民    國    99    年    12    月    2     日
                                  書記官  魏宏銘
附表
┌──┬─────────────┬────┬────┐
│編號│        土  地  地  號    │面積(㎡)│權利範圍│
├──┼─────────────┼────┼────┤
│１  │臺中縣新社鄉○○段646地號 │1130.74 │  1/4   │
├──┼─────────────┼────┼────┤
│２  │臺中縣新社鄉○○段647地號 │108.31  │  1/4   │
├──┼─────────────┼────┼────┤
│３  │臺中縣新社鄉○○段648地號 │138.84  │  1/4   │
├──┼─────────────┼────┼────┤
│４  │臺中縣新社鄉○○段649地號 │334.9   │  1/4   │
├──┼─────────────┼────┼────┤
│５  │臺中縣新社鄉○○段650地號 │409.75  │  1/4   │
├──┼─────────────┼────┼────┤
│６  │臺中縣新社鄉○○段651地號 │65.43   │  1/4   │
└──┴─────────────┴────┴────┘

司法院資訊處製作；財團法人民間司法改革基金會備份。
